臺灣高等法院民事判決　　　　　　　　 94年度重上字第322號
上　訴　人　甲○○
被　上訴人　乙○○
上列當事人間清償借款事件，上訴人對於中華民國94年5月18日
臺灣新竹地方法院93年度訴字第681號第一審判決提起上訴，本
院不經言詞辯論，判決如下：
    主  文
上訴駁回。
第二審訴訟費用由上訴人負擔。
    事實及理由
一、本件上訴人主張：兩造原係朋友關係，被上訴人自民國78年
    10月起即陸續向伊借款新台幣（下同）70,400元【即附表第
    1項之請求】；又邀同伊合作開設補習班，伊於同年12月15
    日支付投資款100,000元，然該補習班並未成立，被上訴人
    應退還該筆投資款【即附表第2項之請求】；被上訴人於同
    年10月18日第一次向伊借車典當借款300,000元，屆期未依
    約將車贖回，伊為免流當代墊當舖利息共30,000元【即附表
    第3項之請求】；被上訴人曾向訴外人吳文騫借款300,000元
    ，亦由伊代墊利息15,000元【即附表第4項之請求】；被上
    訴人就先前積欠伊之諸債務，承諾於79年2月20日前全部清
    償，嗣要求延至同年月28日，並承諾屆期未清償，願另行賠
    償伊200,000元【即附表第5項之請求】；伊亦代墊被上訴人
    積欠當舖之利息共103,000元【即附表第6項之請求】；嗣又
    代墊被上訴人就補習班開課及徵補習班合夥人之廣告傳單印
    刷費20,000元，及借貸7,000元，合計27,000元【即附表第7
    項之請求】；另被上訴人於桃園監獄服刑，伊前往探監時，
    被上訴人委由其妻向伊借款5,000元【即附表第8項之請求】
    ；又被上訴人第一次向伊借車典當借款300,000元時【即附
    表第9項】，曾約定當舖利息由被上訴人負擔，嗣屆期未依
    約將車贖回，伊為免流當代墊當舖利息（每月15,000元）及
    車輛保管費（每月1,500元），每年198,000元，至93年起訴
    時已9年｛計算式：（15,000＋1,500）×12×9，【即附表
    第10項之請求】｝，另被上訴人同意按月補助伊10,000元不
    能使用汽車之交通費用【即附表第11項之請求】。被上訴人
    於80年1月6日向伊表示欲出售所有土地以籌錢歸還積欠伊之
    債務，因該土地經過半年仍無法出售，被上訴人表示需將通
    往該土地之山路開通，始賣得好價錢，乃於同年8月26日第
    二次向伊借車典當借款180,000元【即附表第12項】，並約
    定當舖利息（每月9,000元）及保管費（每月1,500元）由被
    上訴人負擔，嗣屆期被上訴人未依約將車贖回，伊為免流當
    代墊當舖利息及車輛保管費，每年合計126,000元，至93年
    起訴時已13年｛計算式：（9,000＋1,500）×12×13，【即
    附表第13項之請求】｝；另被上訴人同意按月補助伊10,000
    元不能使用汽車之交通費【即附表第14項之請求】。又被上
    訴人因涉誣告罪嫌，急需支付律師費用，乃第三次向伊借車
    至義祥當舖典當借款150,000元【即附表第15項】，其中50,
    000元即由被上訴人拿取用以支付律師費用，另100,000元則
    交予伊清償伊前代墊之利息，且約定當舖利息（每月7,500
    元）及車輛保管費（每月1,500元）由被上訴人負擔，嗣屆
    期未依約將車贖回，伊為免流當代墊當舖利息及車輛保管費
    ，每年合計108,000元，至93年起訴時已12年｛計算式：（7
    ,500 ＋1,500）×12×12，【即附表第16項之請求】｝；另
    被上訴人同意在未還車之前，按月給付伊每月10,000元不能
    使用汽車之交通費用【即附表第17項之請求】。惟被上訴人
    就上開款項均未依約定或承諾為清償，致伊負擔沈重，連帶
    影響經營之公司無法正常營運而倒閉，伊所有之房屋亦遭債
    權人聲請法院拍賣，而陷入傾家蕩產局面，爰依借貸之法律
    關係，求為判命被上訴人給付如附表第1-17項所示各項之金
    額及利息。原審為上訴人全部敗訴之判決，上訴人提起上訴
    。
二、按當事人聲明上訴之事項，在法律上顯無理由者，法院得不
    經言詞辯論，逕以判決駁回之，民事訴訟法第463條、第249
    條第2項定有明文。又和解有使當事人所拋棄之權利消滅及
    使當事人取得和解契約所訂明權利之效力，民法第737條亦
    有明定；是兩造倘已就先前之債權債務關係為和解，即應依
    該和解內容定兩造之權利義務關係，亦即除和解書記載之內
    容外，其餘部分縱在成立和解前存在，亦因成立和解而消滅
    。而債務人對於支付命令未於法定期間合法提出異議者，支
    付命令與確定判決有同一之效力，民事訴訟法第521條第1項
    定有明文。確定判決之既判力，固以訴訟標的經表現於主文
    判斷之事項為限，判決理由並無既判力；但法院於判決理由
    中，就訴訟標的以外當事人主張之重要爭點，本於當事人辯
    論之結果，已為判斷時，其對此重要爭點所為之判斷，除有
    顯然違背法令之情形，或當事人已提出新訴訟資料，足以推
    翻原判斷之情形外，應解為在同一當事人間就該重要爭點所
    提起之訴訟中，法院及當事人就該已經法院判斷之重要爭點
    法律關係，皆不得任作相反之判斷或主張，始符民事訴訟上
    之誠信原則（參照最高法院73年度台上字第4062號、88年度
    台上字第557、2230號裁判意旨）。
三、就上訴人如附表第1-11項請求部分：
  (一)查兩造前於84年12月20日，於台灣板橋地方法院（下稱板橋
    地院）84年度自緝字第48號詐欺案件審理中，成立和解並立
    有和解書，載明：「為以下事由達成和解，乙○○（即被上
    訴人）計欠甲○○（即上訴人）陸拾萬元整。石岡子段地號
    25 乙○○所有的十分之一計參拾捌坪由他項權利人陳全增
    處轉讓以貳拾伍萬元計，剩餘參拾伍萬元，由乙○○出來後
    每月償還伍仟元」等語，足見兩造成立和解時，業已經結算
    被上訴人尚欠之全部金額；嗣被上訴人未完全依該和解內容
    清償，上訴人則於88年11月3日以該和解書為據，向原審法
    院聲請核發支付命令，主張被上訴人於84年前陸續向其借款
    ，尚欠320,000元，請求被上訴人給付上開金額及自84年12
    月20日起至清償日止加計法定遲延利息，該院以88年度促字
    第13380號支付命令核准，嗣因被上訴人未於法定期間提出
    異議而確定等情，有該和解書附卷可稽（見原審訴字卷(二)第
    13頁），並據原審法院調取前開支付命令卷查核屬實，是依
    據上訴人於支付命令聲請時之主張，足見被上訴人於84年截
    止前僅尚欠320,000未清償，上訴人自無從再為此範圍以外
    之主張，亦即上訴人就附表第1-8項之部分，涵括在上開支
    付命令之範圍內，已不得再為請求。至被上訴人就上訴人聲
    請核發支付命令後，雖迄今仍尚有部分債務未清償，惟該部
    分既經上訴人聲請核發支付命令確定，且該支付命令與確定
    判決有同一效力，上訴人自不得就此部分再行起訴。
  (二)又和解有使當事人所拋棄之權利消滅及使當事人取得和解契
    約定明之權利，因上訴人於原審法院自認上開和解之範圍包
    括「第一次借車典當之300,000元【即如附表第9項所示】、
    78年11月18日代為支付之當舖利息30,000元【即如附表第3
    項所示】、78年12月15日投資被上訴人合股之補習班100,00
    0元【即如附表第2項所示】、79年1月23日被上訴人為繳納
    房租向上訴人借貸70,400元【即如附表第1項所示】、代被
    上訴人償還向他人借款之利息15,000元【即如附表第4項所
    示】、第二次借車典當之180,000元及其部分當舖利息【即
    如附表第12-14項所示】、第三次借車典當之150,000元及其
    部分當舖利息【即如附表第15-17項所示】」等情（見原審
    訴字卷(二)第94至95頁筆錄），是上訴人就上開自認部分，自
    不得再為請求。況就上訴人請求附表第1-11項關於本金債權
    部分，發生時點均係在上開成立和解之前，兩造既然已就先
    前之債權債務關係為和解，即應依該和解內容而定其權利義
    務關係，即除和解書記載之內容外，其餘部分縱在成立和解
    前存在，亦因成立和解而消滅，準此，自無上訴人所主張上
    開各項本金債務所衍生之當鋪利息【即附表第10項之請求】
    等亦明。
  (三)另上訴人於原審法院亦自認上開第一次典當之車，於第一個
    月期滿時即贖回（見原審訴字卷(二)第23頁筆錄），則縱令被
    上訴人有承諾補助其因當車而無法使用該車之損失（每月10
    ,000 元），亦因上訴人於第一個月期滿即已贖回，而無因
    無法使用該車之損失發生，自不得向被上訴人請求第一次借
    車典當之交通補助費，是上訴人附表第11項之請求，亦顯無
    理由。
  (四)綜上，上訴人就附表第1-11項之請求部分，或屬本不得向被
    上訴人請求，或係被上訴人業已清償，或因兩造已達成和解
    ，且經上訴人聲請支付命令確定而不得再行起訴，因此，上
    訴人就此部分之請求，於法律上顯無理由，應予駁回。
四、就上訴人如附表第12-14項請求部分：
  (一)關於第二次借車典當之借款本金部分，被上訴人辯稱該借款
    業已全部清償，並據引用上訴人於原法院93年度促字第6705
    號支付命令聲請時所提出之編號18收據為證（見該卷），上
    訴人就該收據係其所簽署之事實，亦不爭執，堪信該收據為
    真正。因上開收據記載：「上開金額（即面額300,000元之
    支票）除支付詹（即上訴人）80年8月26日典當汽車180,000
    元正（當日自180,000元中已還詹40,000元及車費補助10,00
    0元）迄81年6月26日之利息及停車費用每月10,500元，10個
    月x10,500元=105,000元。80年12月劉（即被上訴人）已支
    付詹利息9,500元及81年4月8日已支付詹利息20,000元。105
    ,000 元-29,500元=75,500元，本金180,000元+75,000元=25
    5,500元。300,000元-255,500元=44,500元，剩餘44,500元
    亦作為償還金額」等語，足見該收據係為上訴人收受被上訴
    人委託其弟劉德正交付款項之證明，而該收據之內容則係針
    對第二次借車典當借款所為之清償自明。
  (二)雖上訴人主張其簽署該收據上註明「支票兌現後再結算當鋪
    利息」，是前開收據只能證明其有收受300,000元支票之事
    實，不能作為被上訴人已清償完竣之證明云云。惟查，上訴
    人於該收據所收受之支票，並非即期支票（因發票日為81年
    7月31日，而利息係算至81年6月26日），是上開「支票兌現
    後再結算當鋪利息」之註記，顯係因支票最快兌現之日期因
    尚在結算利息之日（81年6月26日）後，則支票兌現時因尚
    有未結算之利息，所以方為此註記自明，衡情其所為之註記
    應為「支票兌現後再行結算所得扣除之借款、當鋪利息、交
    通費」等相類之用語，而非僅如上開之註記。因上訴人收受
    上開面額300,000元之支票，係於81年8月10日兌現，為其所
    自承（見上開收據），從而支票兌現所尚應結算之當鋪利息
    ，即為81年6月27日至81年8月10日期間之利息即明。準此，
    被上訴人就第二次借車典當借款之本金、迄至81年6月26日
    止之當鋪利息均已清償完畢，另被上訴人亦已給付上訴人補
    助交通費10,000元，所餘者僅為81年6月27日至81年8月10日
    期間之當鋪利息尚未結算，是上訴人此部分之主張，除上開
    尚未結算之利息外，均已清償完畢，則就典當借款 180,000
    元、迄至81年6月26 日止之當鋪利息之請求，自屬顯無理由
    ；又既然前開借車典當之借款業已清償，則自81年8月11 日
    起以後之當鋪利息請求、補助交通費之請求等，亦均顯無理
    由，併應予駁回。至上開尚未結算之當鋪利息部分，因其性
    質係屬於利息債權，依據民法第126 條規定，其請求權消滅
    時效期間為5 年，因被上訴人業已提出時效抗辯而得拒絕給
    付，故上訴人此部分請求，亦屬無據。縱被上訴人有承諾每
    月補助上訴人10,000元交通費；亦因上訴人自認其第二次典
    當汽車，係隔5個月將車贖回等情（見原審訴字卷(二)第23 頁
    筆錄），則上訴人得請求之交通補助費，亦僅為此5 個月期
    間之5萬元，然此部分債權之性質，係屬於不及1年之定期給
    付債權，依民法第126條規定，其消滅時效期間為5年，此部
    分請求權亦已罹消滅時效，且經被上訴人提出時效抗辯，故
    上訴人就此部分已不得再請求。
  (三)況兩造於板橋地院84年度自緝字第48號詐欺案件中，業已達
    成和解，上訴人於原審法院亦自認該和解範圍包括「第二次
    借車典當之180,000 元及其部分當舖利息」，且聲請核發支
    付命令確定，已如前述，是上訴人已不得提起本件訴訟。
  (四)綜上，上訴人就被上訴人第二次借車典當之借款及因借款所
    生之當鋪利息、交通補助費之請求，或因業已清償，或因請
    求權時效完成而經被上訴人提出時效抗辯，又即令仍有部分
    債權存在，亦經兩造達成和解且聲請核發支付命令確定，亦
    無從再提起本件訴訟，是上訴人就附表第12-14 項之請求，
    於法律上均顯無理由，應予駁回。
五、就上訴人如附表第15-17項請求部分：
  (一)查上訴人前曾就第三次借車典當之借款，主張因被上訴人未
    依約支付當舖利息，以致流當，使其無汽車可使用，造成損
    害，而向原審法院提起損害賠償訴訟，經該院以90年度訴字
    第88號審理結果，亦認上訴人因無從證明有前開第三次借車
    典當借款之事實，則就所生損害與被上訴人無關聯，而駁回
    其請求，嗣上訴人不服，提起上訴，亦經本院以90年度上易
    字第267 號判決駁回其上訴確定等情，業據原法院調閱上開
    卷宗查核屬實。因上開損害賠償事件，上訴人起訴主張之主
    要原因事實，即為被上訴人有向其為第三次借車典當借款，
    因被上訴人未依約清償當舖之利息，以致汽車流當，造成其
    損害云云；而被上訴人則否認有第三次借車典當借款之事實
    ，及該次當車與被上訴人並無關聯等語，是上開事件即以「
    被上訴人是否有向上訴人為第三次借車典當借款」為該事件
    之最重要爭點，兩造並就此項爭點依各自之主張分別提出相
    關資料，是就該項爭點當事人已為實質且充分之辯論，而本
    院90年度上易字第267 號民事確定判決，亦就上開重要爭點
    為明確之判斷，並認定上訴人並未能證明被上訴人有向其為
    第三次借車典當借款之事實，且詳細說明認定之理由及何以
    不採上訴人主張之心證。惟上訴人於本件訴訟第15至17項之
    請求部分，亦係主張「被上訴人有向其為第三次借車典當借
    款，並未依約清償」等情，是上訴人就此部分主張與上開事
    件之訴訟標的雖不相同，惟其最重要爭點均相符，且當事人
    亦相同，揆諸上揭說明，就本件同一重要爭點所提起之訴訟
    中，本院及當事人就上開已經法院判斷之重要爭點法律關係
    ，自皆不得任作相反之判斷或主張，始符合民事訴訟上之誠
    信原則，益證上訴人此部分主張，洵不足採。因此，上訴人
    就附表第15-17 項之請求，於法律上亦顯無理由，應予駁回
    。
六、綜上所述，上訴人依借貸之法律關係，求為判命被上訴人給
    付如附表所示第1-17項之金額及利息云云，據其在原審及本
    院所主張之事實，於法律上顯無理由，不應准許。原審為上
    訴人敗訴之判決，核無違誤，應予維持。上訴意旨指摘原判
    決不當，求予廢棄改判，顯無理由，爰不經言詞辯論，駁回
    其上訴。
據上論結，本件上訴為顯無理由，爰依民事訴訟法第463條、第2
49條第2項、第78條判決如主文。
中　　華　　民　　國　　94　　年　　8 　　月　　1 　　日
                  民事第十七庭 審判長法  官  沈方維
                                     法  官  陳金圍
                                     法  官  王淇梓
正本係照原本作成。
如不服本判決，應於收受送達後20日內向本院提出上訴書狀，其
未表明上訴理由者，應於提出上訴後20日內向本院補提理由書狀
（均須按他造當事人之人數附繕本）上訴時應提出委任律師或具
有律師資格之人之委任狀；委任有律師資格者，另應附具律師資
格證書及釋明委任人與受任人有民事訴訟法第466條之一第一項
但書或第二項（詳附註）所定關係之釋明文書影本。
中　　華　　民　　國　　94　　年　　8 　　月　　2 　　日
　　　　　　　　　　　　　           書記官  吳碧玲
附註：
民事訴訟法第四百六十六條之一（第一項、第二項）：
對於第二審判決上訴，上訴人應委任律師為訴訟代理人。但上訴
人或其他法定代理人具有律師資格者，不在此限。
上訴人之配偶、三親等內之血親、二親等內之姻親，或上訴人為
法人、中央或地方機關時，其所屬專任人員具有律師資格並經法
院認為適當者，亦得為第三審訴訟代理人。
